【裁判字號】    95,訴,3317
【裁判日期】    951225
【裁判案由】    毒品危害防制條例
【裁判全文】
臺灣臺中地方法院刑事判決              95年度訴字第3317號
公  訴  人  臺灣臺中地方法院檢察署檢察官
被      告  甲○○
                    國民
上列被告因違反毒品危害防制條例案件，經檢察官提起公訴（95
年度毒偵字第4827號），及同署檢察官移送併辦（95年度偵字第
5056號、第5235號），經本院合議庭裁定適用簡式審判程序，本
院判決如下：
    主    文
甲○○施用第一級毒品，處有期徒刑拾月。
扣案第一級毒品海洛因壹包（淨重零點肆壹公克），沒收銷燬之
。注射針筒貳支，均沒收。
    犯罪事實
一、甲○○前因施用毒品案件，經送觀察、勒戒後，認無繼續施
    用毒品之傾向，於民國92年2月14日釋放，並由檢察官以92
    年度毒偵字第473號為不起訴處分確定。又因施用毒品案件
    ，經本院於93年7月9日，判處有期徒刑1年，緩刑4年確定，
    現仍於緩刑期間（尚不構成累犯）。詎仍不知悔改，於前開
    觀察勒戒執行完畢釋放後5年內，又基於施用毒品之集合性
    犯意，自95年6月初某日起，至同年10月17日晚上止，在臺
    中縣清水鎮○○路278號住處等地，以每2至5天施用1次之頻
    率，施用第一級毒品海洛因多次。嗣同年9月8日晚上9時10
    分許，甲○○駕駛車牌號碼4085-LP號自小貨車，行經國道1
    號公路260公里西向處（彰化縣大村鄉轄）時，因行車不穩
    ，為警查獲，並扣得第一級毒品海洛因1包（淨重0.41公克
    ）及供施用毒品用，且屬甲○○所有之注射針筒2支。
二、案經內政部警政署國道公路警察局第三警察隊報告臺灣彰化
    地方法院檢察署呈請臺灣高等法院檢察署核轉台灣台中地方
    法院檢察署檢察官偵查起訴及同署檢察官移送併辦。
    理    由
一、上揭犯罪事實，業經被告甲○○於偵查中坦承不諱，且其為
    警查獲時採集之尿液送驗，結果亦呈嗎啡陽性反應，此有詮
    昕科技股份有限公司尿液檢驗報告3紙附卷可稽，並有第一
    級毒品海洛因1包（毛重0.41公克）及注射針筒2支扣案足資
    佐證。此外，復有台灣台中地方法院檢察署刑案資料查註紀
    錄表1份附卷可佐。從而被告自白與事實相符，本案事證明
    確，被告犯行堪予認定。
二、新舊法比較適用：
  (一)查被告行為後，刑法第56條連續犯之規定業於94年1月7日修
    正公布刪除，並自95年7月1日施行，則被告行為後新法業已
    刪除連續犯之規定，此刪除雖非犯罪構成要件之變更，但顯
    已影響行為人刑罰之法律效果，自屬法律有變更。而被告在
    特定期間內多次施用海洛因犯行，符合舊法對於連續犯規定
    強調「概括犯意」及「罪名同一」之主、客觀要件，自得依
    修正前刑法第56條連續犯之規定論以裁判上一罪。但依新法
    既已將上開連續犯之規定廢除，對於類如吸毒等犯罪型態，
    是否會因適用數罪併罰而使刑罰過重產生不合理之現象，則
    容待學界及實務以補充解釋之方式，發展接續犯之概念，對
    於合乎「接續犯」或「包括的一罪」之情形，認為構成單一
    之犯罪，以限縮數罪併罰之範圍，用以解決上述問題（刑法
    第56條修正理由第四點參照）。
  (二)而依最高法院86年台上字第3295號判例意旨，數行為於同時
    同地或密切接近之時地實施，侵害同一之法益，各行為之獨
    立性極為薄弱，依一般社會健全觀念，在時間差距上，難以
    強行分開，在刑法評價上，以視為數個舉動之接續施行，合
    為包括之一行為予以評價，較為合理，方屬接續犯之範疇。
    足見「接續犯」之成立係以時、空密接性為前提要件，即透
    過對於同一法益之同種類侵害行為繼續不間斷之實行，業已
    稀釋個別行為之獨立性，致使刑法評價時將之視為單一、整
    體之犯罪行為，以符合社會一般人對於行為概念之認知，並
    與行為人之犯罪目的相互結合。惟被告多次施用海洛因犯行
    跨越期間長達4個月之久，且其平均每隔3至4日施用1次，各
    次犯行間亦明顯可分而具有獨立性，核與前揭判例意旨所稱
    「數行為於同時同地或密切接近之時地實施」之特性並不相
    符，已難認合於「接續犯」之前提要件。
  (三)至於學理上「包括一罪」概念中，與施用毒品之犯罪型態較
    有關聯者，應屬「集合犯」之態樣，此即依一般社會通念，
    特定犯罪行為具有反覆實施之特性，立法者於制定刑罰法律
    之初，亦已認知該種行為類型之反覆性，而有意藉由法條中
    客觀構成要件之行為要素，涵括上開具有反覆實施特性之數
    個犯罪行為，仍僅接受1次刑法之評價為已足。施用毒品犯
    罪通常極易成癮，一旦身染毒癮，即有於短時內密集施用之
    傾向，是就業已成癮之施用毒品者而言，如將個別施用行為
    在刑法上逐一評價並分別論處罪刑，恐係無視於該種犯罪類
    型反覆實施之特性，而有使行為人承受過度且顯不相當刑罰
    之疑慮。此乃立法者於制定毒品危害防制條例第10條第1、2
    項施用第一、二級毒品罪時所已知，參諸同條例就施用毒品
    者另有施予觀察、勒戒或強制戒治等戒除毒癮之保安處分，
    其理自明，將此反覆多次施用毒品犯行列入「集合犯」範疇
    而論以包括一罪，尚稱合理。
  (四)再依學界近來針對刑法連續犯規定廢除後所提出之論述觀察
    ，有認為「集合犯」是指立法者在系爭構成要件所描述、所
    預設之該當行為，本身就具有不斷反覆實施之特性，所以反
    覆實施行為被總括地當成或擬制為一個構成要件行為。基於
    吸毒成癮之道理，施用毒品雖然1次施用就已經足以該當系
    爭構成要件，但接連反覆數次施用毒品者，應僅評價為一個
    施用毒品行為，且依施用毒品具有成癮之特性，反覆成習之
    施用行為才是構成要件違反之典型與常態，單1次之施毒行
    為毋寧說是例外，其性質上應列入構成要件行為單數之「集
    合犯」（參照國立臺灣大學法律學院副教授林鈺雄所著「跨
    連新舊法之施用毒品行為－兼論行為單數與集合犯、接續犯
    概念之比較」一文，刊載於臺灣本土法學雜誌第84期第148
    頁，2006年7月號）。有認為依「法的行為單數」即「構成
    要件行為單數」之概念探討，從刑法分則構成要件之規定，
    就法律概念，將數個自然意思、活動，融合為一法律上概念
    之行為，是為一個法律、社會評價之單位而成為一個法的行
    為單數，其種類如：複行為犯、集合犯、繼續犯，其中施用
    毒品罪即為集合犯之一例（參照東海大學法律系教授張麗卿
    所著「刑法修正與案件同一性－兼論最高法院90年度台非字
    第168號判決」一文，刊載於月旦法學雜誌第134期第222頁
    ，2006年7月號）。有認為「集合犯」係分則立法時法律概
    念之創設，使該等行為必然可以包括複數之行為。依德國學
    說上之見解，係指諸如常業犯或習慣犯之多數行為，其各別
    行為本足以獨立成罪，但基於立法上刑事政策之考量，將其
    視為法律上之行為單一。而集合犯之複數行為，是建立在主
    觀要素之基礎上，即數個行為經由「反覆實施之意圖」，連
    結成法律上之一行為。則將施用毒品之行為視為集合犯，似
    未嘗不可（參照國立中正大學犯罪防治系教授高金桂所著「
    接續犯與連續犯之再探討」一文，刊載於「刑事法之基礎與
    界限－洪福增教授紀念專輯」第520、521頁，2003年4月1版
    ）。綜上，多數學說見解依據施用毒品具有成癮之特性，而
    將反覆施用毒品行為歸類為「集合犯」，乃德國學說上「構
    成要件行為單數」態樣之一種，僅應為包括一罪之評價，均
    無單就個別施用毒品行為論以數罪併合處罰之情形。
  (五)而本次修法關於連續犯規定刪除之原因，固然係源於實務上
    對於連續犯「同一罪名」之認定過寬，所謂「概括犯意」亦
    經常可連綿數年之久，不無鼓勵犯罪之嫌，而使國家刑罰權
    之行使發生不合理之現象，故而將之刪除，應屬法務部所稱
    本次修法「寬嚴並進」之刑事政策中，較不利於行為人之從
    「嚴」措施。然施用毒品犯罪本質上具有成癮性、反覆性，
    所侵害者亦屬單一之社會公共法益，此與修法前針對多數侵
    害個人人身、財產法益之犯行而論以裁判上一罪相比，如將
    反覆施用毒品行為僅予以1次之刑法評價，較不致造成濫用
    連續犯規定之疑慮。況前揭修正理由更明示在廢除連續犯規
    定後，針對吸毒等犯罪類型，應發展「接續犯」及「包括一
    罪」之概念，以限縮數罪併罰之範圍，益見立法者亦深知施
    用毒品犯罪有其本質上之特殊性，倘行為人已因施用毒品成
    癮而反覆為同一之吸毒犯行，仍應視其具體情形論以「構成
    要件之行為單數」，而為「包括一罪」，僅受1次之刑法評
    價，自不能徒執廢除連續犯規定係採從嚴之刑事政策，而謂
    修法後反覆多次施用毒品行為均應予以數罪併罰。
  (六)準此以言，被告自95年6月初某日起至同年10月17日反覆多
    次施用第一級毒品海洛因，犯罪行為甚屬密集，顯見被告確
    已施用毒品成癮，揆諸前揭說明，在刑法第56條連續犯規定
    廢除後，被告所為應論以「構成要件之行為單數」中之「集
    合犯」型態，為「包括一罪」，僅受1次之刑法評價。經比
    較新舊法之結果，雖同屬論以一罪，但舊法依連續犯規定應
    加重其刑，新法並無就「包括一罪」之犯罪型態應予加重之
    特別規定，自以新法較有利於被告。衡諸整體統合比較及不
    得割裂適用法律之原則，應依刑法第2條第1項後段之規定，
    一體適用新法即修正後之刑法予以論處。
四、查被告甲○○前因施用毒品案件，經觀察、勒戒執行完畢並
    釋放後，復於5年內再度施用第一級毒品海洛因，核其所為
    ，係犯毒品危害防制條例第10條第1項之施用第一級毒品罪
    。被告為供自己施用之目的而持有上開毒品，其於施用前後
    持有海洛因之低度行為，應為施用之高度行為所吸收，不另
    論罪。又被告因吸毒成癮，先後多次施用第一級毒品海洛因
    之犯行，因立法者業已考量身染毒癮者反覆施用毒品之特性
    ，乃將特定期間內之多數吸毒行為，擬制為法律構成要件之
    行為單數，為集合犯，僅屬包括一罪而受1次之法律評價。
    檢察官移送併辦部分雖未據起訴，惟屬裁判上一罪，本院自
    得併予審究。爰審酌被告曾因施用毒品犯行接受觀察、勒戒
    ，竟未能從中記取教訓，深切體認毒品危害己身健康之鉅，
    反而再次趁隙施用海洛因，足見被告自制能力尚有未足，而
    有接受相當期間監禁教化之必要，以促其及早矯正吸毒惡習
    ；惟念及施用毒品固戕害個人健康至鉅，然就他人權益之侵
    害仍屬有限，及其犯罪目的、手段、於警詢及偵審中坦承犯
    行之態度、具有高中肄業學歷之智識程度等一切情狀，量處
    如主文所示之刑，以示懲儆。扣案之海洛因1包（淨重零點
    肆壹公克），為毒品危害防制條例第2條第2項第1款所稱之
    第一級毒品，應依同條例第18條第1項前段之規定，沒收銷
    燬之。另扣案之注射針筒2支，為被告所有供施用海洛因犯
    罪使用之物，業據其於本院審理時供承至明，應依修正後刑
    法第38條第1項第2款之規定，宣告沒收。
據上論斷，應依刑事訴訟法第273條之1第1項、第299條第1項前
段，毒品危害防制條例第10條第1項、第18條第1項前段，刑法第
11條前段、第2條第1項後段、第38條第1項第2款，判決如主文。
本案經檢察官郭明嵐到庭執行職務。
中    華    民    國    95    年    12    月    25    日
                  刑事第七庭    法  官  郭德進
上正本證明與原本無異。
如不服本判決，應於送達後10日內向本院提出上訴狀（須附繕本
），上訴於台灣高等法院台中分院。
中    華    民    國    95    年    12    月    27    日
                                書記官  陳惠玲
附錄本案論罪科刑法條全文
毒品危害防制條例第10條第1項
施用第一級毒品者，處6月以上5年以下有期徒刑。
                                                       A


司法院資訊處製作；財團法人民間司法改革基金會備份。
